【裁判字號】    98,訴,1200
【裁判日期】    990430
【裁判案由】    損害賠償
【裁判全文】
臺灣臺北地方法院民事判決              98年度訴字第1200號
原      告    己○○
              庚○○
              戊○○
              甲○○
共      同
訴訟代理人    林明正律師
複  代理人    陳宏雯律師
              馬翠吟律師
被      告    福壽園興業有限公司
兼法定代理人  丙○○
共      同
訴訟代理人    楊金順律師
複  代理人    陳秀美律師
              董家均律師
法定代理人    丁○○
              乙○○
上列當事人間請求損害賠償事件，本院於中華民國99年3 月31日
言詞辯論終結，判決如下：
    主      文
被告福壽園興業有限公司應各給付原告己○○新臺幣肆拾萬元、
原告庚○○新臺幣壹拾陸萬元、原告戊○○新臺幣貳拾肆萬元、
原告甲○○新臺幣陸拾肆萬元，及均自民國九十八年四月二日起
至清償日止，按年息百分之五計算之利息。
原告其餘之訴駁回。
訴訟費用由被告福壽園興業有限公司負擔。
本判決原告己○○、庚○○、戊○○勝訴部分得假執行，原告甲○○勝訴部分，以新臺幣貳拾貳萬元為被告福壽園興業有限公司
供擔保後，得假執行。但被告福壽園興業有限公司得各以新臺幣
肆拾萬元、壹拾陸萬元、貳拾肆萬元、陸拾肆萬元為原告己○○
、庚○○、戊○○、甲○○供擔保後，得免假執行。
原告其餘假執行之聲請駁回。
    事實及理由
壹、程序方面：
一、按解散之公司除因合併、分割或破產而解散外，應行清算；
    解散之公司於清算範圍內，視為尚未解散；公司之清算人，
    在執行職務範圍內，為公司之負責人，公司法第24條、第25
    條及第8 條第2 項分別定有明文。次按有限公司之清算，以
    全體股東為清算人；又清算人有數人時，得推定一人或數人
    代表公司，同法第113 條準用第79條亦有明文。又清算人應
    於清算開始及完結時，向法院聲報，否則公司之清算程序尚
    難認為已終結；公司解散後，應進行清算程序，在清算完結
    前，法人之人格於清算範圍內，仍然存續，必須待清算完結
    後，公司之人格始得歸於消滅，此有最高法院78年度臺上字
    第451 號、76年度臺上字第1275號裁判要旨參照。另上揭公
    司法第24條、第25條之規定，於公司經中央主管機關撤銷登
    記者準用之，同法第26條之1 亦定有明文。
二、經查：被告福壽園興業有限公司（下稱被告公司）經臺北市
    政府民國90年10月30日府建商字第9014886500號函廢止公司
    登記在案，惟迄未向管轄之本院呈報清算人及進行清算程序
    ，有被告公司變更登記事項卡在卷可參（見本院卷第130 頁
    ），並為原告到庭所不爭執（見本院卷第201 頁），揆諸前
    揭條文及判例意旨，被告公司之清算程序尚未終結，其法人
    格於清算範圍內仍然存續，即應以其所有股東為其法定代理
    人，復被告公司原有股東丙○○、葛鑽（已歿）、葛王玉英
    （已歿）、陸明（已歿）及乙○○等5 人，葛鑽於87年2 月
    24日死亡，其繼承人葛王玉英亦於91年6 月20日死亡，陸明
    於87年1 月4 日死亡，其繼承人為丙○○、丁○○、乙○○
    ，有繼承系統表、戶籍謄本及除戶證明附卷可佐（見本院卷
    第132- 136頁、第194-199 頁），是原告請求增列丁○○及
    乙○○為被告公司法定代理人，核無不合，應予准許。
貳、實體方面：
一、原告主張：原告己○○、庚○○、戊○○、甲○○於81年間
    以每塔位新臺幣（下同）2 萬元，分別向被告公司購買20個
    、8 個、12個及32個位於臺北縣金山鄉私立國榮公墓觀音殿
    納骨塔位（下稱系爭塔位），分別共計40萬元、16萬元、24
    萬元及64萬元，伊等於付清價款後即取得塔位永久使用權狀
    ，被告公司塔位依約應於82年6 月30日完工，82年8 月1 日
    啟用，詎被告公司逾越上開期限仍未交付系爭塔位，嗣於93
    年間系爭塔位因故遭法院查封拍賣，並由訴外人勇鉅實業股
    份有限公司（下稱勇鉅公司）取得所有權，系爭塔位顯已陷
    於給付不能，爰依民法第226 條、第256 條、第260 條等規
    定，請求被告公司負返還價金之責，又被告公司業經臺北市
    政府以自行停業六個月以上為由撤銷公司登記，被告丙○○
    身為公司董事，竟未依破產程序處理對各債權人之債務，顯
    有過失，依民法第35條規定應連帶負責等語，並聲明：(一)被
    告應連帶給付己○○40萬元、庚○○16萬元、戊○○24萬元
    、甲○○64萬元，及均自起訴狀繕本送達被告之翌日起至清
    償日止，按週年利率5%計算利息。(二)願供擔保，請准宣告假
    執行。
二、被告均以：系爭塔位雖於93年間經法院查封拍賣後轉由勇鉅
    公司取得所有權，惟渠等與勇鉅公司協調後，勇鉅公司同意
    依照業界習慣，由原告持原取得永久使用權狀，於支付換狀
    手續費後，取得系爭塔位新使用權狀，渠等自無給付不能及
    損害債權等情，原告前開請求於法無據等語，資為抗辯，並
    聲明：(一)原告之訴及假執行之聲請均駁回。(二)願供擔保請准
    宣告免為假執行。
三、兩造不爭執事項：
(一)、原告己○○、庚○○、戊○○及甲○○等於81年間，以每塔
    位2 萬元，分別向被告公司以40萬元、16萬元、24萬元及64
    萬元，購買20個、8 個、12個及32個位於臺北縣金山鄉私立
    國榮公墓觀音殿預售納骨塔位，己○○取得編號KB No.2948
    至2951及4891至4906，庚○○取得編號KB No.4867至4874，
    劉光明取得編號KB No.4875至4886，甲○○取得編號KB No.
    8726至8744、8746、8747及8749至8759之納骨塔位，經給付
    價金後取得系爭塔位永久使用權狀，有卷附觀音殿納骨塔塔
    位永久使用權狀影本72紙可稽（見本院卷第10-81 頁）。
(二)、被告公司因自行停業6 個月以上，經臺北市政府90年10月30
    日府建商字第9014886500號函撤銷並廢止公司登記，有該公
    司變更登記事項卡在卷可考（見本院卷第130-131頁）。
(三)、私立國榮公墓觀音殿納骨塔於93年間遭法院查封拍賣，嗣由
    勇鉅公司取得所有權，有金山鄉○○段大水堀小段0000-000
    0 地號土地登記謄本1 紙在卷（見本院卷第144 頁）。又勇
    鉅公司曾於94年5 月5 日函知原告稱：「本公司此次換證（
    即原塔位免費換發龍寶山觀音殿已完工可使用塔位）專案，
    將於五月三十一日截止，超過期限者，如欲換發則需繳交工
    程補助款新臺幣萬元正……」等語，有其94年5 月5 日通
    知函影本1 紙在卷可查（見本院卷第83頁）。
四、兩造爭執之要點：
(一)、被告公司是否有給付不能之情事？原告得否主張解除契約並
    請求返還價金？
(二)、原告請求被告丙○○依民法第35條負賠償責任，有無理由？
    茲就兩造爭點及本院得心證理由分述如下：
(一)、被告公司是否有給付不能之情事？原告得否主張解除契約並
    請求返還價金？
 1、按物之出賣人，負交付其物於買受人，並使其取得該物所有
    權之義務。權利之出賣人，負使買受人取得其權利之義務，
    如因其權利而得占有一定之物者，並負交付其物之義務，民
    法第348 條定有明文。又物之出賣人固有使買受人取得該物
    所有權之義務，惟買賣契約成立後，出賣人為二重買賣，並
    已將該物之所有權移轉於後之買受人者，移轉該物所有權於
    原買受人之義務即屬不能給付，原買受人對於出賣人僅得請
    求賠償損害，不得請求為移轉該物所有權之行為，此有最高
    法院30年上字第1253號判例要旨可資參照。
 2、經查：兩造間成立納骨塔位買賣契約，由原告己○○、庚○○、戊○○及甲○○，以每塔位2 萬元分別向被告福壽園興
    業有限公司購買20個、8 個、12個及32個位於臺北縣金山鄉
    ○○段大水堀小段125-12地號之私立國榮公墓觀音殿納骨塔
    位，有觀音殿納骨塔塔位永久使用權狀影本計72紙在卷可稽
    ，復依原告提出之國榮孝園觀音殿金寶塔塔位銷售基本資料
    ，系爭塔位預計於82年6 月30日完工後，於82年8 月1 日啟
    用（見本院卷第82頁），為被告到庭所不爭執，則被告公司
    自負有於前揭啟用日期前交付系爭塔位使用權利予原告之義
    務，惟系爭納骨塔於93年間遭法院查封拍賣，由勇鉅公司取
    得其所有權，並將納骨塔坐落之土地辦理過戶登記，有土地
    登記第二類謄本在卷可考，雖勇鉅公司前曾同意原告於94年
    5 月31日截止前換證，惟依債之相對性，契約之債權債務關
    係僅存在於雙方當事人間，被告公司自不得執其與第三人間
    之約定，為對抗債權人之事由。揆諸首揭條文及判例意旨，
    兩造間買賣契約既有效成立，被告公司自負有交付系爭特定
    納骨塔位予原告之義務，惟系爭納骨塔經轉賣並移轉所有權
    予第三人即勇鉅公司，被告公司對原告之交付義務，即屬給
    付不能，原告前揭主張，為有理由。
 3、次按因可歸責於債務人之事由，致給付不能者，債權人得請
    求賠償損害；債權人於有前述情形時，得解除其契約，民法
    第226 條第1 項、第256 條定有明文。又契約解除時，除法
    律另有規定或契約另有訂定外，當事人負有返還受領給付物
    之義務，其受領之給付為金錢者，應附加自受領時起之利息
    償還之，民法第259 條第2 款復有明文。查被告公司係因經
    營不善導致遭債權人聲請查封拍賣，系爭納骨塔經數度易主
    ，最後由勇鉅公司取得其所有權，自屬可歸責於己之事由致
    給付不能，被告公司應負債務不履行責任甚明。揆諸前揭條
    文意旨，原告等請求依債務不履行之規定解除系爭契約並請
    求回復原狀，即請求被告公司返還已受領之價金暨法定遲延
    利息，核無不合，應予准許。惟原告等並未說明因被告公司
    之給付不能致使渠等受有何損害、其損害程度及應賠償金額
    多寡，並提出相關事證以實其說，則渠等請求被告公司負損
    害賠償責任，洵屬無據，自不允許。
(二)、原告請求被告丙○○依民法第35條負賠償責任，有無理由？
    按法人之財產不能清償債務時，董事應即向法院聲請破產。
    不為前項聲請，致法人之債權人受損害時，有過失之董事，
    應負賠償責任，其有二人以上時，應連帶負責。民法第35條
    固有明文。經查：被告公司經臺北市政府廢止公司登記後，
    公司董事即被告丙○○仍協調久祥開發有限公司與被告公司
    債權人換購塔位等相關事宜，有丙○○具名之93年11月25日
    函文內容在卷可參（見本院卷第87頁），而原告對於無法取
    得系爭塔位受有何損害及損害程度如何，並未說明，縱有損
    害之發生，其與上開董事未依法聲請破產間，有何因果關係
    ，上開董事有無過失等情，均未具體說明並提出事證為佐，
    其主張受損之事實，當不足採，再民法第35條既非規定董事
    未依法聲請破產須與公司負連帶賠償責任，依法人格獨立性
    及債之相對性，系爭契約係存在於原告與被告公司間，原告
    依此請求被告公司董事丙○○與被告公司負連帶損害賠償責
    任，洵屬無據，為無理由。
五、綜上所述，原告依債務不履行法律關係向被告福壽園興業有
    限公司請求解除契約，並分別請求返還原告價金40萬元、16
    萬元、24萬元及64萬元，及均自起訴狀繕本送達被告公司之
    翌日即98年4 月2 日起至清償日止，按週年利率5%計算利息
    ，為有理由，應予准許，逾此部分請求，為無理由，應予駁
    回。又本判決主文第1 項所命被告公司給付原告己○○、庚○○、戊○○之金額，未逾50萬元部分，依民事訴訟法第38
    9 條第1 項第5 款規定，應依職權宣告假執行，原告甲○○
    與被告公司均陳明願供擔保，聲請宣告假執行及免為假執行
    ，就原告勝訴部分，核無不合，爰各酌定相當擔保金額准許
    之。至原告敗訴部分，其訴既經駁回，其假執行之聲請亦失
    所附麗，應併予駁回。
六、本案事證已臻明確，兩造其餘主張與攻擊防禦方法，經核均
    與本案判決結果無影響，爰不一一予以審酌，附此說明。
七、結論：本件原告之訴一部有理由，一部無理由，依民事訴訟
    法第79條、第389 條第1 項第5 款、第390 條第2 項、第39
    2 條第2 項，判決如主文。
中    華    民    國    99    年    4     月    30    日
                  民事第四庭    法  官  鄧德倩
以上正本係照原本作成
如對本判決上訴，須於判決送達後20日內向本院提出上訴狀
中    華    民    國    99    年    4     月    30    日
                                書記官  林孔華

司法院資訊處製作；財團法人民間司法改革基金會備份。
